ACORDAO-COMPLETO-2340196

ACÓRDÃO 1663/2019 ATA 6/2019 - SEGUNDA CÂMARA

VISTOS, relatados e discutidos estes autos de tomada de contas especial instaurada pelo então Ministério do Desenvolvimento Social e Combate à Fome em desfavor de Joseraldo Rodrigues Bezerra (gestão: 2005-2008) , como então prefeito de Brejão - PE, diante da parcial impugnação dos dispêndios inerentes aos recursos federais transferidos pelo Fundo Nacional de Assistência Social (FNAS) , durante o exercício de 2005, para a aplicação nos serviços de Proteção Social Básica (PSB) e de Proteção Social Especial (PSE) ;
ACORDAM os Ministros do Tribunal de Contas da União, reunidos em Sessão da 2ª Câmara, ante as razões expostas pelo Relator, em:
9.1. considerar revel o Sr. Joseraldo Rodrigues Bezerra, nos termos do art. 12, § 3º, da Lei nº 8.443, de 1992;
9.2. julgar irregulares as contas do Sr. Joseraldo Rodrigues Bezerra, nos termos dos arts. 16, III, alíneas "b" e "c", e 19, caput, da Lei nº 8.443, de 1992, para condená-lo ao pagamento do débito apurado nos autos, atualizado monetariamente e acrescido de juros de mora calculados desde as datas indicadas até o efetivo recolhimento, fixando-lhe o prazo de 15 (quinze) dias, contados da ciência deste Acórdão, para que comprove, perante o Tribunal, o recolhimento da correspondente importância ao Tesouro Nacional, nos termos do art. 23, III, "a", da citada lei e do art. 214, III, "a", do Regimento Interno do TCU (RITCU) , sob as seguintes condições:
	Valor Original (R$) 
	Data da Ocorrência

	406,94
	31/12/2005

	68.295,00
	31/12/2005

	8.241,29
	31/12/2005

9.3. autorizar, caso requerido, nos termos do art. 26 da Lei n.º 8.443, de 1992, e do art. 217 do RITCU, o parcelamento das dívidas fixadas por este Acórdão em até 36 (trinta e seis) parcelas mensais e sucessivas, sobre as quais incidirão a atualização monetária e os correspondentes acréscimos legais, esclarecendo ao responsável que a falta de pagamento de qualquer parcela importará no vencimento antecipado do saldo devedor, sem prejuízo das demais medidas legais;
9.4. autorizar, desde logo, a cobrança judicial das dívidas fixadas por este Acórdão, nos termos do art. 28, inciso II, da Lei n.º 8.443, de 1992, caso não atendidas as notificações; e
9.5. determinar que a unidade técnica envie a cópia deste Acórdão, acompanhado do Relatório e da Proposta de Deliberação que o fundamenta, à Procuradoria da República no Estado de Pernambuco, nos termos do art. 16, § 3º, da Lei n.º 8.443, de 1992, e do art. 209, § 7º, do RITCU, para o ajuizamento das ações civis e penais cabíveis.

Tomada de Contas Especial instaurada pelo então Ministério do Desenvolvimento Social e Combate à Fome em desfavor de Joseraldo Rodrigues Bezerra (gestâo: 2005-2008), como ex-prefeito de Brejão  PE, diante da parcial impugnação dos dispêndios realizados com os recursos federais transferidos pelo Fundo Nacional de Assistência Social (FNAS), no exercício de 2005, para a aplicação nos serviços de Proteção Social Básica (PSB) e de Proteção Social Especial (PSE).

Segunda Câmara

Município de Brejão - PE.

3. Responsável: Joseraldo Rodrigues Bezerra (CPF XXX.581.004-XX).

Ana Arraes (Presidente).

13.1. Ministros presentes: Ana Arraes (Presidente), Augusto Nardes, Aroldo Cedraz e Raimundo Carreiro.
13.2. Ministra que alegou impedimento na Sessão: Ana Arraes (Presidente).
13.3. Ministros-Substitutos presentes: Marcos Bemquerer Costa e André Luís de Carvalho (Relator).

ACORDAO-COMPLETO-2370290

Acórdão de Relação 8174/2019 - Segunda Câmara

Acórdão de Relação

ANDRÉ DE CARVALHO

Trata-se de tomada de contas especial instaurada pelo então Ministério do Desenvolvimento Social e Combate à Fome em desfavor de Joseraldo Rodrigues Bezerra (gestão: 2005-2008) , como então prefeito de Brejão - PE, diante da parcial impugnação dos dispêndios inerentes aos recursos federais transferidos pelo Fundo Nacional de Assistência Social (FNAS) , durante o exercício de 2005, para a aplicação nos serviços de Proteção Social Básica (PSB) e de Proteção Social Especial (PSE) . 
2.	Após a análise final do feito, o auditor federal da Secex-PE lançou o seu parecer conclusivo à Peça 33, com a anuência dos dirigentes da unidade técnica (Peças 34 e 35) , nos seguintes termos:
"Introdução:
1. Cuidam os autos de Tomada de Contas Especial (TCE) instaurada pelo Ministério do Desenvolvimento Social e Combate à Fome (MDS) , em desfavor do Sr. Joseraldo Rodrigues Bezerra, ex-prefeito de Brejão/PE, gestão2005-2008, em razão da impugnação parcial de despesas realizadas com os recursos transferidos pelo Fundo Nacional de Assistência Social (FNAS) à Prefeitura Municipal de Brejão/PE, no exercício de 2005, para aplicação nos Serviços de Proteção Social Básica (PSB) e Proteção Social Especial (PSE) .
Histórico:
2. O levantamento de repasse de recursos constante da peça 1, p. 26-28, informa que foram transferidos à prefeitura, no exercício de 2005, o montante de R$ 248.313,75, com vistas à execução das ações previstas no plano de ação para o cofinanciamento do Governo Federal (FNAS/SUAS) (peça 1, p. 16-24) . Esses recursos foram transferidos na modalidade fundo a fundo de acordo com o art. 30 da Lei 8.724/1993 e as Portarias MDS 736/2004 e 459/2005, que dispõem sobre a forma de repasse dos recursos para as ações continuadas da assistência social e sua prestação de contas.
3. A instauração da presente TCE foi materializada pela impugnação parcial de despesas, conforme consta do Relatório de Demandas Especiais 00190.022488/2006-30 da Controladoria-Geral da União - CGU (peça 1, p. 30-89) e das Notas Técnicas 5.053/2011, 579/2012, 5.999/2012 e 1.782/2014- CPCRFF/CGPC/DEFNAS/SNAS/MDS, emitidas pela Coordenação-Geral de Prestação de Contas/Diretoria Executiva do FNAS/Secretaria Nacional de Assistência Social/MDS (peça 1, p. 4-10, 103-117, 137-141 e 155-157) , uma vez que as seguintes irregularidades foram constatadas:
Quadro 1 - Detalhamento do débito
	Origem do Débito
 (de acordo com o Relatório de Fiscalização/GU) 
	Valor Original (R$) 
	Data da Ocorrência

	Item 2.5.2.8. - Transferência debitadas da conta do PETI - Jornada sem a devida comprovação
	406,94
	31/12/2005

	Item 2.5.4.1 - Realização de despesas sem comprovação; número de crianças divergentes do informado para o repasse da verba federal. (PSB - Infância) 
	68.295,00
	31/12/2005

	Item 2.5.5.1. - Despesas sem documentos que comprovem a sua realização (PSB) .
	8.241,29
	31/12/2005

	Total
	76.943,23
	
4. Diante do não saneamento de todas as irregularidades apontadas e da não devolução dos recursos, o Relatório do Tomada de Contas Especial 55/2014 (peça 1, p. 217-227) concluiu-se que o prejuízo importaria no valor original de R$ 76.943,23, imputando-se a responsabilidade ao Sr. Joseraldo Rodrigues Bezerra, ex-prefeito do município de Brejão/PE, por ter sido a pessoa responsável pela gestão dos recursos federais recebidos para a execução dos programas PSB e PSE durante o exercício de 2005.
5. O responsável foi notificado da instauração da TCE e da cobrança do débito, bem como para apresentar informações, justificativas ou defesas por meio dos seguintes expedientes: Ofícios 7.267/2008, 1.519/2011, 1.521/2011 e 4.091/2012 (peça 1, p. 91-93, 131-135, 159-163) . Considerando que o responsável não apresentou defesa e não recolheu aos cofres públicos o valor do débito, o Relatório do TCE concluiu que foram esgotadas as providências administrativas com vistas ao ressarcimento do dano ao erário.
6. Encaminhados os autos à Secretaria Federal de Controle Interno (SFCI) , foram emitidos o Relatório de Auditoria, o Certificado de Auditoria e o Parecer do Dirigente do Órgão de Controle Interno concluindo pela irregularidade das contas do responsável (peça 1, p. 235-240) , tendo a autoridade ministerial tomado ciência dos fatos (peça 1, p. 247) e encaminhado o processo a esta Corte de Contas, nos termos do art. 71, inciso II, da Constituição Federal; art. 1º, inciso I, da Lei 8.443/1992 e art. 82 do Decreto-Lei 200, de 25/2/1967.
7. No âmbito deste Tribunal, após envio dos procedimentos administrativos, os elementos que subsidiaram a instauração da TCE foram analisados na instrução de peça 3, concluindo-se pela citação do ex-prefeito, conforme irregularidades descritas abaixo:
'18.1. realizar, com fundamento nos arts. 10, § 1º, e 12, incisos I e II, da Lei 8.443/1992, c/c o art. 202, incisos I e II, do RI/TCU, a citação do Sr. Joseraldo Rodrigues Bezerra (CPF XXX.581.004-XX) , ex-prefeito do município de Brejão/PE, gestão 2005-2008, para, no prazo de quinze dias, a contar do recebimento do ofício citatório, apresentar alegações de defesa quanto à ocorrência abaixo indicada, em razão das condutas também especificadas, ou recolher aos cofres do Fundo Nacional de Assistência Social/MDS, as importâncias abaixo identificadas, atualizadas monetariamente a partir das datas indicadas até o seu recolhimento, ressaltando-se que, caso venha a ser condenado, o valor do débito será acrescido de juros de mora, nos termos da legislação em vigor: 
Ocorrência: não comprovação da boa e regular aplicação dos recursos repassados pelo Fundo Nacional de Assistência Social (FNAS) para a Prefeitura Municipal de Brejão//PE, no exercício de 2005, com vistas a permitir a execução das atividades previstas no plano de ação para o cofinanciamento federal de ações e programas integrantes do Sistema Único de Assistência Social (SUAS) - 2005.
Condutas:
a) não aplicar no mercado financeiro os recursos federais transferidos para a conta bancária do PETI - Jornada, em descumprimento ao art. 4° do Decreto 2.529/1998;
	Valor (R$) 
	Data

	406,94
	31/12/2005

b) não comprovação de despesas realizadas com recursos do programa PSB-Infância, descumprindo-se os arts. 62 e 63 da Lei 4.320/1964, o art. 93, do Decreto-Lei 200/1967 e o art. 11 das Portarias MDS 736/2004 e 459/2005:
	Valor (R$) 
	Data

	68.295,00
	31/12/2005

c) não comprovação de despesas realizadas com recursos do programa PSB, descumprindo-se os arts. 62 e 63 da Lei 4.320/1964, o art. 93, do Decreto-Lei 200/1967 e o art. 11 das Portarias MDS 736/2004 e 459/2005:
	Valor (R$) 
	Data

	8.241,29
	31/12/2005

18.2. encaminhar cópia das peças dos presentes autos ao responsável mencionado nos subitens antecedentes desta instrução.'
8. Devidamente citado, o responsável não compareceu aos autos para apresentar suas alegações de defesa, sendo considerado revel, o que autoriza o prosseguimento do processo, nos termos do art. 12, § 3º, da Lei 8.443/1992, c/c o art. 202, § 8º, do Regimento Interno. Com isso, na instrução constante de peça 10, esta unidade técnica propôs julgar irregulares as contas do responsável e aplicar-lhe multa do art. 57 do 8.443/1992.
9. O representante do Ministério Público junto ao TCU (MP/TCU) , divergindo da unidade técnica, considerou em seu parecer (peça 13) que os elementos de prova acerca das irregularidades não constam dos autos e emitiu opinião para que fosse realizada diligência ao MDS, a fim de obter cópia integral dos documentos que sustentam as conclusões consubstanciadas no Relatório de Demandas Especiais da CGU, concedendo-se, se for o caso, nova oportunidade de defesa ao responsável.
10. Por meio de Despacho datado de 30/8/2016 (peça 14) , o Ministro-Relator André Luís Carvalho determinou o retorno dos autos a esta Unidade Técnica, com vistas à realização de diligência sugerida no pronunciamento do Ministério Público Junto ao TCU (MP/TCU) constante da peça 13.
11. Em seguida, por meio do Ofício 1637/2016-TCU/SECEX-PE, de 25/10/2016 (peça 20) , foi realizada diligência ao Ministério do Desenvolvimento Social e Agrário (MDSA) para que encaminhasse, no tocante ao processo 71000.008772/2014-41, cópia integral dos documentos que sustentam as conclusões dos itens 2.5.2.8, 2.5.4.1 e 2.5.5.1 do Relatório de Demandas Especiais 00190.022488/2006-30 e que integraram as Notas Técnicas 579/2012-CPCRFF/CGPC/DEFNAS e 5999/2012-CPCRFF/CGPC/DEFNAS, além do Relatório de TCE 055/2014.
12. Em atendimento à diligência, o Ministério encaminhou sua resposta juntada aos autos às peças 21 e 23. Por meio dos Ofícios 683 e 800/2016/GAB/SE-MDSA, datados de 20/10/2016 e 22/11/2016, o MDSA encaminhou os seguintes documentos:
a) Nota Técnica 5053/2011-CPCRFF/CGPC/DEFNAS (peça 21, p. 3-10) ;
b) Ofícios 1519, 1520 e 1521/CGPC/DEFNAS/SNAS/MDS (peça 21, p. 11-19) ;
c) Nota Técnica 579/2012-CPCRFF/CGPC/DEFNAS (peça 21, p. 20-24) ;
d) Termo de Aprovação Parcial (peça 21, p. 25) 
e) Despachos (peça 21, p. 26-31) ;
f) Nota Técnica 5999/2012-CPCRFF/CGPC/DEFNAS (peça 21, p. 32-33) ;
g) Ofícios 4091, 4092 e 4093/CGPC/DEFNAS/SNAS/MDS (peça 21, p. 34-42) ;
h) Nota Técnica 1782/2014-CPCRFF/CGPC/DEFNAS (peça 21, p. 43-46) ;
i) Despachos (peça 21, p. 47-48) ;
j) Relatório de Tomada de Contas Especial 55/2014 (peça 21, p. 49-54) ; e
k) Ofício 116/SPO/SE/MDS (peça 21, p. 55) .
13. Com o fito de buscar os documentos sugeridos pelo MP/TCU, entrou-se em contato com a Controladoria-Regional da República em Pernambuco CGU-PE, por intermédio da rede de controle, obtendo-se, no entanto, apenas os extratos bancários das contas mencionadas no item 2.5.2.8 do Relatório de Demandas Especiais 00190.022488/2006-30 (peça 15) .
14. Após realização de diligência, em que pese a ausência de novos elementos, esta unidade técnica manteve o posicionamento anterior quanto às irregularidades apuradas, entendendo-se não ser necessário promover nova citação do Sr. Joseraldo Rodrigues Bezerra, uma vez que o responsável já teve seu direito de contraditório e ampla defesa plenamente atendido. 
15. O douto MP/TCU, no entanto, em seu pronunciamento de peça 28, discordou da proposta da Secex-PE, entendendo ser necessário o saneamento dos autos, por meio de diligência, nos moldes propostos na peça 13, dirigida, desta feita, à Controladoria-Geral da União. Essa proposta foi acolhida pelo Relator, conforme Despacho de peça 29, encaminhando-se os autos a esta Unidade para sua realização.
Exame técnico:
16. Por meio do Ofício 1341/2017-TCU/SECEX-PE (peça 34) , de 8/8/2017, foi realizada diligência à CGU para que encaminhasse a esta Unidade cópia integral dos documentos que sustentam as conclusões consubstanciadas nos itens 2.5.2.8, 2.5.4.1 e 2.5.5.1 do Relatório de Demandas Especiais - Processo 00190.022488/2006-30, relativo ao município de Brejão-PE. 
17. Em atendimento, a CGU-PE apresentou documentos que foram juntados à peça 36. Por meio do Ofício 15777/2017/DEMANDAS EXTERNAS/PE/Regional/PE-CGU (peça 36, p. 1) , datado de 13/9/2017, o órgão de controle interno encaminhou os seguintes documentos:
a) extratos bancários das contas: Peti Jornada - Conta 7.790-9 (exercício 2005) ; e Peti Jornada - conta 7.856-5, ambos da agência 1664, Banco do Brasil (peça 36, p. 4-51) ; e 
b) Relatório de Demandas Especiais 00190.022488/2006-30 (peça 36, p. 52-189) .
18. Analisando a documentação juntada aos autos, primeiramente, cabe registrar que os extratos bancários da conta específica dos exercícios de 2005 e 2006 referentes ao Programa PETI-Jornada e o Relatório de Demandas Especiais já constavam dos autos, de modo que a resposta da CGU-PE não trouxe novos elementos para análise.
19. Não obstante isso, mantém-se o mesmo posicionamento técnico contido nas instruções precedentes (peças 10 e 25) . No tocante à irregularidade de Item 2.5.2.8. do referido relatório, os extratos bancários ratificam a irregularidade apontada neste TCE quanto a não aplicação no mercado financeiro dos recursos federais transferidos ao ente municipal, em desconformidade com o art. 4º do Decreto 2.529/1998, de 25/3/2011.
20. Conforme apurado nas Notas Técnicas 5053/2011, 579/2012-CPCRFF/CGPC/DEFNAS e 5999/2012-CPCRFF/CGPC/DEFNAS e no Relatório de TCE 055/2014, o débito apurado decorrente dessa irregularidade totalizou R$ 406,94.
21. No tocante às demais irregularidades, verifica-se que o órgão de controle interno encaminhou a esta Unidade Técnica o relatório de auditoria que já constava dos autos desta TCE, não apresentando a documentação comprobatória relativa às despesas realizadas com recursos federais transferidos pelo FNAS à Prefeitura Municipal de Brejão/PE, no exercício de 2005.
22. Conforme já consignado na instrução anterior (peça 25) , as irregularidades referentes aos itens 2.5.4.1 e 2.5.5.1 do Relatório de Demandas Especiais 00190.022488/2006-30 tratam-se, na realidade, de achados de evidências negativas (provas negativas) , ou seja, irregularidades apontadas decorrentes da não comprovação de despesas realizadas com recursos dos programas sociais, em descumprindo-se os arts. 62 e 63 da Lei 4.320/1964, o art. 93, do Decreto-Lei 200/1967 e o art. 11 das Portarias MDS 736/2004 e 459/2005.
23. Essa constatação advém da análise integral das peças constantes dos autos e das valorações de natureza técnica inerentes à função constitucional do exercício de controle externo desta Corte de Contas. Uma leitura mais atentados documentos técnicos permite verificar que todos os elementos necessários e suficientes para julgamento das contas constam dos autos, conforme demonstrado abaixo.
24. No que se refere ao item 2.5.4.1, segundo o relatório da CGU (peça 1, p. 87) , a secretaria municipal de Brejão/PE disponibilizou documentos que comprovam a utilização dos recursos federais do PSB-Infância no total de R$ 8.934,00 referente ao exercício de 2005. Considerando que no mesmo exercício foram repassados para o PSB Infância o total de R$ 77.229,00, conforme levantamento realizado pelo Ministério por meio da Nota Técnica 5053/2011-CPCRFF/CGPC/DEFNAS, de 8/9/2011 (peça 1, p. 111-113) e Despacho datado de 2/5/2012 (peça 1, p. 148-150) . Dessa forma, o débito apurado nesta TCE é de R$ 68.295,00, apurado da seguinte forma:
	Recursos repassados em 2005 (a) 
	R$ 77.295,00
	Nota Técnica 5053/2011-CPCRFF/CGPC/DEFNAS (peça 1, p. 111-113) e Despacho (peça 1, p. 148-150) .

	Gastos comprovados (b) 
	R$ 8.934,00
	Relatório da CGU (peça 1, p. 87) 

	Gastos não comprovados [ (a) - (b) ]
	R$ 68.295,00
	Débito apurado

25. Quanto ao item 2.5.5.1, de forma semelhante ao item precedente, o relatório da CGU (peça 1, p. 88-89) aponta que o secretaria municipal de Brejão/PE disponibilizou documentos que comprovam a utilização dos recursos federais do PSB no total de R$ 45.758,71 referente ao exercício de 2005. Considerando que no mesmo exercício foram repassados para o PSB o total de R$ 54.000,00, conforme levantamento realizado pelo Ministério por meio da Nota Técnica 5053/2011-CPCRFF/CGPC/DEFNAS, de 8/9/2011 (peça 1, p. 113) . Dessa forma, o débito apurado nesta TCE é de R$ 8.241,29, apurado da seguinte forma:
	Recursos repassados em 2005 (a) 
	R$ 54.000,00
	Nota Técnica 5053/2011-CPCRFF/CGPC/DEFNAS (peça 1, p. 113) 

	Gastos comprovados (b) 
	R$ 45.758,71
	Relatório da CGU (peça 1, p. 88-89) 

	Gastos não comprovados [ (a) - (b) ]
	R$ 8.241,29
	Débito apurado

26. Portanto, após a realização de diligências sugeridas pelo MP/TCU e acatadas pelo Ministro-Relator, considera-se que há nos autos os elementos necessários e suficientes para julgamento das presentes contas e que não se pode exigir que constem nos autos documentos comprobatórios produzidos por terceiros (Ministério e CGU) que demonstrem cabalmente a boa e regular aplicação dos recursos públicos geridos pelo gestor municipal, quando tal responsabilidade compete ao gestor público. No caso concreto, cabe ressaltar ao que foi lhe foi concedido ao responsável, nas fases interna e externa desta TCE, o pleno exercício ao contraditório e à ampla defesa. 
27. Vale reprisar que, em processo de tomada de contas especial, o ônus de comprovar a boa e regular aplicação dos recursos públicos é do gestor, por força do que dispõe o art. 70, parágrafo único, da Constituição Federal, bem assim o art. 93 do Decreto-Lei 200/1967 c/c o art. 66 do Decreto 93.872/1986.Nesse sentido, cita-se novamente o entendimento deste Tribunal de Contas a respeito de provas negativas e ônus da prova (vide Acórdão 3417/2014-TCU-Plenário, de relatoria do Ministro Benjamin Zymler) : 
'4. Além disso, cabe fazer alguns comentários acerca do ônus da prova, considerando estarmos diante de processo de tomada de contas especial oriundo de trabalho de fiscalização.
4.1. A jurisprudência pacífica desta Corte (Acórdãos nº s 162/2004, 129/2004, 94/2004, 61/2004 e 1498/2003, todos da 2ª Câmara) firmou-se no sentido de que, nos processos de tomadas e prestações de contas, ocorre inversão do ônus da prova, cabendo ao gestor dos bens e recursos públicos comprovar sua boa e regular aplicação. Por outro lado, nos processos decorrentes de fiscalização, não ocorre essa inversão, cabendo aos agentes deste Tribunal o ônus da prova das práticas ilícitas que imputam aos responsáveis, haja vista que '... quando estão produzindo acusações, submetem-se, em obediência ao devido processo legal, ao dever de provar (ressalvada a hipótese tratada no art. 93 do Decreto-lei nº 200/1967 e, em certos casos, das chamadas provas negativas que não permitam, por sua natureza, a produção de prova material) ' (Acórdão 495/2008-TCU-Plenário) .'
28. Há de se ressaltar ainda que as irregularidades apontadas nestes autos são provenientes de documentos técnicos elaborados pela CGU e corroboradas pelo Ministério, os quais têm fé de ofício. Nesse sentido, vale mencionar entendimento emanado por este Tribunal nos Acórdãos 661/2016 e 10.917/2016, ambos da Segunda Câmara e de relatoria do Ministro Marcos Bemquerer. Abaixo segue reproduz trecho do segundo acórdão:
'32.4 Embora o Denasus não tenha encaminhado cópia de notas de empenho e cheques relativos a essas despesas, os pagamentos estão evidenciados no extrato das contas originárias. É de se considerar ainda que o Relatório de Auditoria 5.153 e o Parecer Técnico 601 elaborados pelo Denasus têm fé de ofício, e que a auditoria foi realizada durante a gestão do Sr. João Veiga Leitão de Albuquerque Filho (Peça 1, p. 33) e que foi lhe dada ciência das irregularidades apontadas na sua gestão (Peça 1, p. 5) , ocasião em que teria acesso à documentação citada. Dessa forma, são improcedentes os argumentos apresentados.'
29. Portanto, diante da não comprovação dos recursos repassados ao ente municipal para a execução dos programas sociais que possam comprovar a boa e regular aplicação dos recursos federais repassados ao município, mantém-se o posicionamento constante da instrução anterior no sentido de declarar a revelia do Sr. Joseraldo Rodrigues Bezerra, tendo em vista que as diligências realizadas não trouxeram novos elementos. Com isso, entende-se ser desnecessária a renovação da citação já promovida do responsável (peça 7) .
30. Devidamente citado, o responsável deixou transcorrer em branco o prazo para resposta, estando configurada sua revelia, o que autoriza o prosseguimento do processo, nos termos do art. 12, § 3º, da Lei 8.443/1992, c/c o art. 202, § 8º, do Regimento Interno. Considerando o princípio da verdade material que rege esta Corte de Contas, não foi identificado nos autos qualquer argumento ou fato que pudesse ser aproveitado para afastar as irregularidades apontadas nesta TCE.
31. Com efeito, não havendo manifestação da parte interessante nem elementos para que se possa efetivamente aferir e reconhecer a ocorrência de boa-fé na conduta do responsável, este Tribunal pode, desde logo, proferir o julgamento de mérito pela irregularidade das contas, conforme combinação dos §§ 2º e 6º do art. 202 do Regimento Interno do TCU.
32. Considerando que os recursos federais foram transferidos no exercício de 2005, e que o pronunciamento da unidade que determinou a citação ocorreu em 5/4/2016, verifica-se que ocorreu a prescrição punitiva do TCU para aplicação da multa prevista no art. 57 da Lei 8.443/1992, nos termos do Acórdão 1441/2016-TCU-Plenário (redator: Walton Alencar Rodrigues) .
33. Portanto, devem as presentes contas serem julgadas irregulares, com a condenação em débito com fundamento nos arts. 1º, inciso I, 16, inciso III, alínea 'b', da Lei 8.443/1992, c/c os arts. 19 e 23, inciso III, a mesma Lei, com remessa de cópia dos elementos pertinentes ao Ministério Público da União (MPU) , atendendo, assim, ao disposto no art. 16, § 3º, da Lei 8.443/1992, c/c o art. 209, § 7º, do Regimento Interno do TCU.
Conclusão:
34. Após realização de diligências, em que pese a ausência de novos elementos, mantém-se o posicionamento anterior quanto às irregularidades apuradas, não sendo necessário promover nova citação do Sr. Joseraldo Rodrigues Bezerra, uma vez que o responsável já teve seu direito de contraditório e ampla defesa plenamente atendido. 
35. Diante da revelia e inexistindo nos autos elementos que permitam concluir pela ocorrência de boa-fé ou de outros excludentes de culpabilidade em suas condutas, e considerando que ocorreu a prescrição punitiva do TCU, nos termos do Acórdão 1441/2016-TCU-Plenário, propõe-se que as contas sejam julgadas irregulares com fundamento no art. 16, inciso III, alínea 'c', da Lei 8.443/1992 e que o responsável seja condenado em débito. Propõe-se ainda a remessa de cópia dos elementos pertinentes desta TCE ao MPU.
36. Ressalta-se que o débito apurado é de R$ 76.943,23, em valores originais (R$ 149.770,00, atualizado até 31/2/2018, peça 37) .
Proposta de encaminhamento:
37. Diante do exposto, submetemos os autos à consideração superior, propondo ao Tribunal:
37.1. considerar revel o Sr. Joseraldo Rodrigues Bezerra (CPF XXX.581.004-XX) , nos termos do art. 12, § 3º, da Lei 8.443/1992, c/c o art. 202, § 8º, do Regimento Interno do TCU;
37.2. julgar irregulares, nos termos dos arts. 1º, inciso I, 16, inciso III, alínea 'c', da Lei 8.443/1992, c/c os arts. 1º, inciso I, 209, inciso III, 210 e 214, inciso III, do Regimento Interno/TCU; as contas do Sr. Joseraldo Rodrigues Bezerra (CPF XXX.581.004-XX) , ex-prefeito municipal de Brejão/PE, gestão 2005-2008, condenando-o ao pagamento das quantias a seguir especificadas, com a fixação do prazo de quinze dias, a contar da notificação, para comprovar, perante o Tribunal (art. 214, inciso III, alínea "a", do Regimento Interno/TCU) , o recolhimento das dívidas aos cofres do Fundo Nacional de Assistência Social (FNAS) , atualizada monetariamente e acrescida dos juros de mora, calculados a partir das datas discriminadas, até a data do recolhimento, na forma prevista na legislação em vigor:
	Valor Original (R$) 
	Data da Ocorrência

	406,94
	31/12/2005

	68.295,00
	31/12/2005

	8.241,29
	31/12/2005

Valor atualizado até 31/1/2018: R$ 149.770,00
37.3. autorizar, desde logo, nos termos do art. 28, inciso II, da Lei 8.443/1992, a cobrança judicial das dívidas, caso não atendidas as notificações;
37.4. autorizar desde já, caso venha a ser solicitado, o pagamento da dívida do Sr. Joseraldo Rodrigues Bezerra (CPF XXX.581.004-XX) , em até 36 parcelas mensais e consecutivas, nos termos do art. 26 da Lei 8.443/1992, c/c o art. 217 do Regimento Interno/TCU, fixando-lhe o prazo de quinze dias, a contar do recebimento da notificação, para comprovar perante o Tribunal o recolhimento da primeira parcela, e de trinta dias, a contar da parcela anterior, para comprovar o recolhimento das demais parcelas, devendo incidir sobre cada valor mensal, atualizado monetariamente, os juros de mora devidos (exceto para a multa) , na forma prevista na legislação em vigor; e
38.5. encaminhar cópia da deliberação que vier a ser proferida, bem como do relatório e do voto que a fundamentarem ao Fundo Nacional de Assistência Social (FNAS) , bem como ao Procurador-Chefe da Procuradoria da República em Pernambuco, nos termos do § 3º do art. 16 da Lei 8.443/1992, c/c o § 7º do art. 209 do Regimento Interno/TCU, para adoção das medidas que entender cabíveis."
3.	Enfim, por intermédio da Exma. Sra. Procuradora-Geral Cristina Machado da Costa e Silva, o MPTCU divergiu da aludida proposta da unidade técnica, lançando, para tanto, o seu parecer à Peça 40 nos seguintes termos:
"Trata-se de Tomada de Contas Especial instaurada pelo então Ministério do Desenvolvimento Social e Combate à Fome (MDS) em razão da impugnação parcial de despesas realizadas com os recursos transferidos pelo Fundo Nacional de Assistência Social (FNAS) ao Município de Brejão/PE, no exercício de 2005, para aplicação nos Serviços de Proteção Social Básica (PSB) e Proteção Social Especial (PSE) .
2. Em nossa manifestação precedente (peça 28) , apontamos a necessidade de realização de novas diligências para obtenção da documentação examinada pelo órgão de controle interno e que culminou nas conclusões do Relatório de Demandas Especiais (peça 1, p. 30-89) , uma vez que os elementos de prova não se encontravam nos autos.
3. Realizadas as diligências alvitradas, mesmo não tendo sido obtidos novos elementos de prova, a Unidade Técnica manteve sua proposta de encaminhamento anteriormente formulada, no sentido de julgar irregulares as contas do Senhor Joseraldo Rodrigues Bezerra, ex-Prefeito de Brejão/PE, e condená-lo ao pagamento do débito apurado nos autos (peças 38 e 39) .
4. Com as devidas vênias, entendemos que o feito merece encaminhamento diverso.
5. Cumpre registrar que persiste a ausência de documentos essenciais nos autos, referentes à comprovação de despesas realizadas com recursos do programa de Proteção Social Básica (PSB) , os quais foram examinados pelo Controle Interno e que subsidiaram a própria instauração desta TCE.
6. Com efeito, conforme assinalado no Relatório de Demandas Especiais, quanto ao item 2.5.4.1 (PSB - Infância) , 'a Secretaria Municipal disponibilizou documentos que não comprovaram a total utilização dos recursos' e 'os comprovantes apresentados referentes aos gastos' no exercício de 2005 somaram R$ 8.934,00 (Peça 1, p . 87) . Igualmente, registra o Relatório da CGU, no que tange ao item 2.5.5.1 (PSB) , que 'a Secretaria Municipal disponibilizou documentos que não comprovaram a total utilização dos recursos' e que 'os comprovantes apresentados referentes aos gastos no exercício de 2005 totalizaram R$ 45.758,71' (Peça 1, p. 89) .
7. Esses 'documentos e comprovantes', repise-se, configuram elementos de prova indispensáveis ao escorreito juízo de valor do Tribunal sobre as presentes contas especiais, com potencial impacto, inclusive, no quantum debeatur perseguido pela pretensão ressarcitória da presente tomada de contas especial, sob o influxo do livre exercício de apreciação do acervo probatório pela Corte de Contas, que, por ordem e hierarquia constitucionais, não se acha vinculada às decisões ou conclusões emanadas dos órgãos componentes do sistema de controle interno.
8. Em face dessas ponderações, considerando que a ausência de documentos evidenciada dificulta não só a análise pelo órgão de controle externo, como também prejudica sobremaneira o próprio exercício de defesa pela parte interessada, que vê diminuídos os seus meios para exercer plenamente o contraditório, e considerando, ainda, o teor do art. 5.º, parágrafo único, inciso II, da Instrução Normativa TCU n.º 71/2012, que dispõe que o ato que determinar a instauração da TCE deverá indicar 'a situação que teria dado origem ao dano ou indício de dano a ser apurado, lastreada em documentos, narrativas e outros elementos probatórios que deem suporte à sua ocorrência', esta representante do Ministério Público manifesta-se pelo arquivamento deste feito, sem julgamento de mérito, ante a ausência de pressupostos de constituição e de desenvolvimento válido e regular, na forma do art. 212 do Regimento Interno do TCU."
	É o Relatório.

não há.

Procuradora-Geral Cristina Machado da Costa e Silva.

TOMADA DE CONTAS ESPECIAL. FNAS. TRANSFERÊNCIA DE RECURSOS FEDERAIS PELA MODALIDADE FUNDO A FUNDO. PARCIAL IMPUGNAÇÃO DOS DISPÊNDIOS. COMPROVAÇÃO APENAS PARCIAL SOBRE A REGULARIDADE DOS DISPÊNDIOS EM 2005. CITAÇÃO. REVELIA. PRESCRIÇÃO DA PRETENSÃO PUNITIVA DO TCU. CONTAS IRREGULARES. DÉBITO.

TOMADA DE CONTAS ESPECIAL (TCE)

Secretaria do TCU no Estado de Pernambuco (Sec-PE).

Trata-se de tomada de contas especial instaurada pelo então Ministério do Desenvolvimento Social e Combate à Fome em desfavor de Joseraldo Rodrigues Bezerra (gestão: 2005-2008) , como então prefeito de Brejão - PE, diante da parcial impugnação dos dispêndios inerentes aos recursos federais transferidos pelo Fundo Nacional de Assistência Social (FNAS) , durante o exercício de 2005, para a aplicação nos serviços de Proteção Social Básica (PSB) e de Proteção Social Especial (PSE) . 
2.	A então Secex-PE anotou que, no exercício de 2005, foi repassado o montante de R$ 248.313,75 ao aludido município para a execução das correspondentes ações orçamentárias.
3.	A partir, contudo, das notas técnicas emitidas pela Coordenação-Geral de Prestação de Contas na Diretoria Executiva do FNAS junto à Secretaria Nacional de Assistência Social do então MDS (Peça 21, p. 3-10, 20-24, 32-33 e 43-46) , foi promovida a instauração da presente TCE ante a parcial impugnação dos dispêndios em face da não comprovação da regularidade dos dispêndios realizados no âmbito do serviço de Proteção Social Básica (Peça 1, p. 4-10, 103-117, 137-141 e 155-157) , indicando o dano ao erário sob o valor original de R$ 76.943,23 com a responsabilidade de Joseraldo Rodrigues Bezerra.
4.	No âmbito do TCU, a despeito da regular citação do responsável, ele deixou transcorrer in albis o prazo para apresentar a sua defesa ou recolher o valor do débito apurado nos autos, passando à condição de revel, nos termos do art. 12, § 3º, da Lei nº 8.443, de 1992, com o prosseguimento normal do processo.
5.	De todo modo, após a análise final do feito, a unidade técnica propôs a irregularidade das contas de Joseraldo Rodrigues Bezerra para condená-lo em débito, deixando de se manifestar sobre a aplicação da multa legal.
6.	Após a sua análise sobre o feito, todavia, o MPTCU divergiu da aludida proposta da unidade técnica, anotando, para tanto, que a documentação originadora da TCE estaria supostamente incompleta, e, assim, antes de se pronunciar sobre o mérito do feito, o Parquet especial sugeriu a realização de diligências adicionais junto ao órgão repassador dos recursos federais, lançando o seu parecer original à Peça 13 pela seguinte linha:
" (...)  os documentos que lastrearam a opinião do controle interno acerca do dano identificado nesta TCE não foram acostados aos presentes autos, a exemplo dos extratos bancários das contas em que foram creditados os recursos transferidos ao município de Brejão/PE, na área de assistência social, no exercício de 2005 (no âmbito do FNAS) , e da documentação examinada a título de comprovação das despesas realizadas, impossibilitando ao julgador o livre exame das provas e, por corolário, a emissão de seu juízo de mérito, sobretudo para se chegar a um julgamento que culmine em condenação ao ressarcimento de parcela dos recursos federais transferidos, como é proposto pela Unidade Técnica.
 (...) essa ausência de documentos dificulta não só a análise pelo órgão de controle externo, como também prejudica sobremaneira o próprio exercício de defesa pela parte interessada, que vê diminuídos os seus meios para exercer plenamente o contraditório, sem perder de vista que os relatórios de fiscalização produzidos no âmbito do controle gozam apenas de presunção relativa de legitimidade e veracidade."
7.	Por conseguinte, ao acolher o parecer do Parquet especial, proferi o despacho à Peça 14 e determinei que a unidade técnica promovesse a diligência sugerida pelo MPTCU.
8.	Ocorre, todavia, que, em resposta à aludida diligência, o então MDS encaminhou tão-somente os documentos já originalmente integrantes da presente TCE, sem acrescentar novos elementos, tendo, a despeito disso, a unidade técnica mantido o seu original parecer pela irregularidade das contas de Joseraldo Rodrigues Bezerra.
9.	O Parquet especial opinou à Peça 28, todavia, pela necessidade de diligência junto à Controladoria-Geral da União e, assim, prolatei o despacho acostado à Peça 29 e determinei que a unidade técnica realizasse essa nova diligência.
10.	Ocorre, todavia, que a diligência realizada junto à CGU também se mostrou infrutífera, já que teria resultado apenas no envio de elementos já integrantes desta TCE.
11.	De toda sorte, a unidade técnica manteve o seu original parecer pela irregularidade das contas de Joseraldo Rodrigues Bezerra, com a condenação em débito e em multa, destacando que competiria ao gestor o dever de comprovar a boa e regular aplicação dos recursos federais, nos termos do art. 70, parágrafo único, da Constituição de 1988 (v.g.: Acórdão 3417/2014-TCU-Plenário) .
12.	Em sua derradeira manifestação, contudo, o MPTCU divergiu do parecer da unidade técnica, suscitando, para tanto, que subsistiria a suposta ausência dos novos elementos adicionais de convicção.
13.	Incorporo o parecer da unidade técnica a estas razões de decidir.
14.	A instauração da presente TCE se deu a partir dos apontamentos consignados no: (i)  Relatório de Demandas Especiais (Peça 1, p. 87) , ao anotar, em seu item 2.5.4.1, que "a Secretaria Municipal disponibilizou documentos que não comprovaram a total utilização dos recursos"; e (ii)  Relatório da CGU (Peça 1, p. 89) , ao anotar, em seu item 2.5.5.1, que "a Secretaria Municipal disponibilizou documentos que não comprovaram a total utilização dos recursos' e que 'os comprovantes apresentados referentes aos gastos no exercício de 2005 totalizaram R$ 45.758,71".
15.	Ocorre, por conseguinte, que, diante do conjunto de evidências presentes nos autos desde a sua constituição original na fase interna, não se mostra necessária a suposta repetição da análise sobre os documentos mencionados nos pareceres do controle interno, não só porque, por meio da aludida visita in loco, a CGU apurou que, à época, a creche municipal contaria com 221 crianças matriculadas, correspondente esse número à sua capacidade máxima aproximada, ao passo que os pagamentos dos referidos benefícios sociais teriam sido efetuados com base no indevido número de 481 crianças matriculadas, para o caso do PSB, e de 350 crianças matriculadas, para o caso do PSE (Peça 1, fl. 111) , mas também porque, apesar de ter sido regularmente notificado sobre as aludidas irregularidades e o subjacente débito pelo então MDS, no bojo do Ofício SNAS/MDS n.º 4092/2012 (Peça 1, fls. 185/189) , conforme o AR acostado à Peça 1 (fl. 183) , o responsável não apresentou a necessária justificativa, deixando de promover a devida comprovação sobre a regularidade dos dispêndios.
16.	Essa documentação comprobatória chegou a ser efetivamente analisada pelo controle interno, destacando que, mesmo ciente das irregularidades e do débito então apurado, ainda na fase interna da TCE, o responsável não apresentou as devidas justificativas, com os documentos adicionais, ao então MDS.
17.	Em face, pois, da comprovação apenas parcial sobre a regularidade dos dispêndios realizados no âmbito do PSB e do PSE, a partir dos elementos de convicção até aqui obtidos pelo TCU, mostra-se adequada a proposta da unidade técnica para a imputação do subjacente dano ao erário em desfavor de Joseraldo Rodrigues Bezerra.
18.	Bem se sabe que prestar contas, com a devida e correta comprovação da boa e regular aplicação dos valores públicos, é dever de todos aqueles a quem sejam confiados os recursos federais, por força do art. 70, parágrafo único, da Constituição de 1988 e do art. 93 do Decreto-Lei n.º 200, de 25 de fevereiro de 1967 (v.g.: Acórdão 2439/2010-TCU-Plenário, Acórdão 5929/2011-TCU-Primeira Câmara, e Acórdão 1544/2008-TCU-Segunda Câmara) .
19.	Por essa linha, e diante até mesmo da ausência de apresentação dos necessários esclarecimentos sobre a efetiva regularidade dos dispêndios, impedindo, com isso, o necessário estabelecimento do nexo causal entre o aporte dos recursos federais e os supostos dispêndios incorridos nas ações orçamentárias, a correspondente falta de comprovação da boa e regular aplicação dos recursos federais configura ofensa não só às regras legais, mas também aos princípios basilares da administração pública, já que, ao final e ao cabo, o gestor deixa de prestar satisfação à sociedade sobre o efetivo emprego dos recursos postos sob a sua responsabilidade, dando ensejo, inclusive, à presunção legal de dano ao erário pela parcela de valores transferidos sem a efetiva comprovação da sua regularidade, em face da evidência de não aplicação desses valores com o subjacente desperdício dos recursos federais, ante a falta de aproveitamento dos recursos federais em favor da comunidade local, e, assim, mostra-se adequada a proposta da unidade técnica no sentido de condenar o responsável em débito, deixando, contudo, de lhe aplicar a subsequente multa legal, ante a prescrição da pretensão punitiva do TCU.
20.	Ocorre que se vislumbra a prescrição da pretensão punitiva do TCU no presente caso concreto, diante do transcurso de mais de dez anos entre a ordem para a citação no âmbito do TCU, em 5/4/2016 (Peça 5) , e a data fatal para a correspondente prestação de contas final dos programas, em 28/2/2006 (art. 23 da então vigente Portaria MDS n.º 459, de 9 de setembro de 2005) , nos termos do Acórdão 1441/2016-TCU-Plenário.
21.	Bem se sabe que, por meio do referido Acórdão 1.441/2016 proferido pelo Plenário na Sessão Extraordinária de 8/6/2016, o TCU firmou o seu entendimento no sentido de que a prescrição da pretensão punitiva deve seguir a regra geral do prazo decenal, contado a partir do fato, em linha com o art. 205 do Código Civil brasileiro, interrompendo-se a contagem do aludido prazo com a ordem de citação, nos termos do art. 240, caput, da Lei n.º 13.105 (Código Processual Civil) , de 2015.
22.	Sem prejuízo, todavia, do respeito a esse entendimento do Tribunal, reitero a minha ressalva já registrada em vários outros julgados do TCU no sentido de que, na ausência de lei específica, o TCU não deveria aplicar qualquer prazo prescricional sobre a referida pretensão punitiva ou, então, na pior das hipóteses, o Tribunal deveria aplicar a regra prescricional fixada pela Lei n.º 9.873, de 1999, não só porque ela trata diretamente de prescrição no âmbito do direito administrativo sancionador, mas também porque, entre outras medidas, a aludida lei manda aplicar o prazo prescricional penal, quando a infração administrativa também configure crime, além de determinar expressamente que, no caso de ilícito continuado ou permanente, a contagem do prazo se inicie no dia da cessação do aludido ilícito.
23.	De todo modo, a despeito de registrar essa minha posição pessoal, deixo de pugnar pela aplicação da multa legal em desfavor do aludido responsável, submetendo-me, então, ao entendimento fixado pelo TCU no âmbito do aludido Acórdão 1441/2016-TCU-Plenário.
24.	Entendo, portanto, que o TCU deve julgar irregulares as contas de Joseraldo Rodrigues Bezerra, nos termos do art. 16, III, "b" e "c", da Lei nº 8.443, de 1992, para condená-lo ao pagamento do débito apurado nestes autos.
	Ante o exposto, pugno pela prolação do Acórdão ora submetido a este Colegiado.
TCU, Sala das Sessões, em 12 de março de 2019.
Ministro-Substituto ANDRÉ LUÍS DE CARVALHO 
Relator